【裁判字號】    97,簡上,127
【裁判日期】    971223
【裁判案由】    返還定金
【裁判全文】
臺灣士林地方法院民事判決             97年度簡上字第127號
上  訴  人  尚邑傢飾有限公司
法定代理人  甲○○
訴訟代理人  丙○○
被上訴人    乙○○○○○○
訴訟代理人  莊嘉慧
上列當事人間請求返還定金事件，上訴人對於中華民國97年7 月
16日本院士林簡易庭97年度士簡字第895 號第一審判決，提起上
訴，本院於97年12月9 日言詞辯論終結，判決如下：
    主  文
原判決關於駁回上訴人後開第二項之訴部分，暨訴訟費用之裁判
均廢棄。
被上訴人應給付上訴人新臺幣壹拾柒萬伍仟元，及自民國九十七
年八月二十日起至清償日止，按週年利率百分之五計算之利息。
第一、二審訴訟費用由被上訴人負擔。
    事實及理由
甲、程序方面：
    按判決之既判力，係僅關於為確定判決之事實審言詞辯論終
    結時之狀態而生，故在確定判決事實審言詞辦論終結後所後
    生之事實，並不受其既判力之拘束（最高法院39年台上字第
    214 號判例意旨參照）。本件上訴人固曾就同一請求訴請被
    上訴人給付，經本院士林簡易庭於96年4 月16日以96年度士
    簡字第110 號判決駁回確定。惟上訴人於上開判決後之96年
    5 月7 日另行催告被上訴人給付，並另為解除契約之意思表
    示，此皆前事件言詞辦論終結（96年4 月2 日）後所生之事
    實，依上開判例意旨，自不受前開96年度士簡字第110 號確
    定判決既判力之拘束，被上訴人謂兩造間糾紛應於96年4 月
    16日判決終結後結束云云，尚非可採，合先敘明。
乙、實體方面：
一、上訴人主張：上訴人於民國95年8 月23日向被上訴人訂購黑
    色及白色灘羊毛各一批共500 件，貨款金額為新臺幣（下同
    ）35萬元。上訴人已依約給付被上訴人定金17萬5,000 元，
    惟被上訴人遲未依約履行，屢經催告均未獲置理。經上訴人
    於96年5 月7 日以存證信函催告被上訴人於20日內依約交貨
    ，逾期即解除買賣契約，詎被上訴人仍未依約履行，依法兩
    造契約應已解除。又本院如仍認上開解除契約之意思表示為
    不合法，爰再以上訴理由狀繕本之送達，再次為解除契約之
    意思表示。因兩造間買賣契約業因被上訴人遲延給付而為解
    除契約之意思表示，為此依民法第259 條解除契約回復原狀
    之規定，請求判命被上訴人返還上訴人已交付之17萬5,000
    元。
    被上訴人則以：被上訴人於出貨前曾交付2 張出貨版予上訴
    人確認，惟上訴人法定代理人卻表示出貨版不合，又提出第
    2 張灘羊毛出貨版，惟此種灘羊毛質料不同，價位亦不同，
    而上訴人卻表示定金已付不可能加價，擺明不要這批貨。事
    後隨即收到上訴人所寫存證信函要求出貨，但被上訴人恐交
    貨後，收不到尾款，因此經由兩造委任之律師出面協商，希
    望上訴人先將尾款交予兩造所委任之任一律師處，待上訴人
    驗貨完畢後再行領取，然為上訴人所拒絕，本件實係上訴人
    違約在先等語，資為抗辯。
二、本件原審對於上訴人之請求，判決上訴人全部敗訴，上訴人
    提起上訴，聲明：(一)原判決關於駁回後開第(二)項之訴部分廢
    棄。(二)上廢棄部分，被上訴人應給付上訴人17萬5,000 元及
    自上訴狀繕本送達翌日起至清償日止，按年息5%計算之利息
    （原審駁回上訴人關於起訴狀繕本送達翌日即97年4 月25日
    至上訴狀繕本送達日即97年8 月19日期間之利息，經上訴人
    於上訴後減縮上訴聲明不再請求，已告確定）。被上訴人則
    聲明：駁回上訴人之上訴。
四、兩造不爭執事項（本院卷第59頁本院97年10月22日準備程序
    筆錄）：
  (一)兩造間有訂立如原審卷第7 頁「廠商訂購單」買賣契約（下
    稱：系爭買賣契約），約定價金為35萬元。
  (二)上訴人已依訂購單之約定於95年8 月29日給付被上訴人17萬
    5,000 元。
  (三)兩造在訂約前被上訴人曾交付貨樣與上訴人，經上訴人確認
    後，兩造同意依該貨樣交貨。
  (四)兩造訂約後，被上訴人曾經寄大貨樣給上訴人，上訴人法定
    代理人對被上訴人表示不同意該貨樣，兩造間並有原審卷第
    38-40 頁的律師函往來。
  (五)上訴人於96年5月7日寄發如原審卷第14、15頁所示之存證信
    函與被上訴人，被上訴人已於96年5 月25日收受。
五、本件經本院依民事訴訟法第270 條之1 第1 項第3 款規定，
    整理並協議簡化爭點如下（本院卷第59頁本院97年10月22日
    準備程序筆錄）：
  (一)被上訴人有無給付遲延之事實？
  (二)系爭買賣契約是否業經上訴人合法解除？
六、茲就上開爭點論述如下：
  (一)被上訴人有無給付遲延之事實？
  1.按給付有確定期限者，債務人自期限屆滿時起，負遲延責任
    。給付無確定期限者，債務人於債權人得請求給付時，經其
    催告而未為給付，自受催告時起，負遲延責任。民法第229
    條第1 項、第2 項前段定有明文。次按清償期，除法律另有
    規定或契約另有訂定，或得依債之性質或其他情形決定者外
    ，債權人得隨時請求清償，債務人亦得隨時為清償。亦為同
    法第315 條所明定。
  2.經查，本件依上訴人所提「廠商訂購單」，並未就標的即灘
    羊毛之交付期限為約定，依上開法條規定，上訴人應得於95
    年8 月23日兩造訂約後隨時請求、催告被上訴人給付。上訴
    人於96年5 月7 日寄發存證信函，催告被上訴人於20日內依
    約交付貨物，被上訴人於96年5 月25日收受已如前述，其逾
    20日仍未交付，自應負遲延之責。
  3.雖被上訴人另抗辯：上訴人法定代理人曾表示出貨版不合，
    擺明不要貨物，曾要求上訴人先將尾款交予兩造所委任之任
    一律師處，待上訴人驗貨完畢後再行領取，然為上訴人所拒
    絕等語。惟：
  (1)按因契約互負債務者，於他方當事人未為對待給付前，得拒
    絕自己之給付。但自己有先為給付之義務者，不在此限。民
    法第264 條第1 項定有明文。兩造間系爭買賣契約關於付款
    條件係約定：「訂金50% ，貨到驗收無誤以現金票付清。」
    是除上訴人有先行給付價金50% 即17萬5,000 元之義務外，
    被上訴人有先為給付貨物之義務，自不得違反原約定價金給
    付方式，請求被上訴人先行交付尾款，亦不得以上訴人拒絕
    其變更付款方式之提議，拒絕交付貨物。
  (2)次查，被上訴人主張曾於95年9 月19日提出貨樣交予上訴人
    確認，上訴人法定代理人曾表示不同意被上訴人所提貨樣，
    固為上訴人所不爭執，惟上訴人主張其後已表示願意接受被
    上訴人之貨品，於95年10月19日以電話通知被上訴人交貨，
    並提出被上訴人委任處理系爭買賣爭議之陳兆瑛律師所發，
    文號為嘉祥法律事務所（95）嘉安字第23號律師函為證（本
    院卷第63頁）。該律師函說明(二)記載：「19日接獲吳先生電
    話稱願接貨」，並謂「雙方誤會既已明瞭」；對照陳兆瑛律
    師前此於95年10月18日所發嘉祥法律事務所（95）嘉安字第
    22 號 律師函（原審卷第38頁），曾就黑色灘羊毛之品質主
    張「吳先生提出之第一張黑色灘羊毛與本人訂製之黑色灘羊
    毛並無不合。其第二次提之黑色灘羊毛與第一次提之黑色灘
    羊毛不同，價位亦不同，不能一概而論」等語，二者相互勾
    稽，足認上訴人於收受被上訴人所發95年10月18日律師函後
    ，已然接受被上訴人關於黑色灘羊毛品質之說明，始於95年
    10 月19 日去電被上訴人表示「願接貨」，雙方關於此部分
    爭議「已明瞭」，95年10月20日律師函乃進一步討論出貨之
    問題，並謂毛皮破洞、尺寸、毛皮面打結底髒亂、毛皮有臭
    味等情形可退貨，全然未再提及品質問題。而上訴人於95年
    10月21日所發存證信函，亦係請求被上訴人交付陳兆瑛95年
    10 月18 日律師函所稱「第一張樣品」（原審卷第39頁）。
    是綜合上開兩造往來函文，上訴人主張已向被上訴人表明同
    意按被上訴人所提貨樣接貨之意思應屬可信。至被上訴人95
    年10月20日律師函關於付款方式之提議，已變更兩造原約定
    付款方式，上訴人並無配合義務已如(1)所述，被上訴人於上
    訴人表示同意接貨後，自不得僅以律師函提議之變更付款方
    式未經上訴人同意而拒絕交付貨物，其於上訴人定期催告履
    行後仍未給付，自應負遲延之責。
  (二)系爭買賣契約是否業經上訴人合法解除？
    按契約當事人之一方遲延給付者，他方當事人得定相當期限
    催告其履行，如於期限內不履行時，得解除其契約。民法第
    254 條定有明文。本件被上訴人確有遲延給付之事實已如前
    述，上訴人曾於95年10月21日以存證信函催告被上訴人於同
    年月26日前給付貨物，經被上訴人於同日收受，有上訴人所
    發存證信函及回執在卷可稽（原審卷第39-41 頁）；復於96
    年5 月7 日以存證信函催告被上訴人於20日內依約給付，被
    上訴人於96年5 月25日收受，被上訴人於催告期間屆滿後迄
    未履行亦已如前所述，是上訴人於提起本件上訴後，另以97
    年9 月17日所提上訴理由狀為解除契約之意思表示，依前開
    法條規定，即無不合。又上訴人所為上開解除契約之意思表
    示已於97年9 月24日到達被上訴人，有送達回證在卷可稽（
    本院卷第26頁），是兩造間系爭買賣契約業經上訴人合法解
    除，亦堪認定。
七、按契約解除時，當事人雙方回復原狀之義務，除法律另有規
    定或契約另有訂定外，受領之給付為金錢者，應附加自受領
    時起之利息償還之。民法第259 條第2 款定有明文。又應付
    利息之債務，其利率未經約定，亦無法律可據者，週年利率
    為百分之五，亦為同法第203 條所明定。本件兩造間系爭買
    賣契約業經上訴人合法解除已如前述，是上訴人依上開法條
    規定，請求被上訴人返還於95年8 月29日給付之17萬5,000
    元，及上開被上訴人受領日後之97年8 月20日（上訴狀繕本
    送達翌日）起算，至清償日止，按法定利率即年息5%計算之
    利息，為有理由，應予准許。原審為上訴人敗訴之判決，尚
    有未洽。上訴人指摘原判決不當，求予廢棄改判，為有理由
    。爰由本院予以廢棄改判，如主文第2 項所示。
八、至被上訴人雖另提出書狀羅列諸項支出情形，謂其亦受有損
    害（本院卷第64頁），惟並未就上開損害得構成實體法上何
    等請求，及該等請求於本件上訴人請求給付之訴訟中欲為何
    種抗辯或主張具體表明，本院無從自為審酌，被上訴人如認
    對上訴人得為其他實體法上之請求，應另訴請求之。
九、本件事證已臻明確，其餘兩造主張、陳述暨所提之證據，經
    審酌均與本院前揭判斷不生影響，爰不一一詳予論述，附此
    敘明。
十、據上論結，本件上訴為有理由，依民事訴訟法第436 條之1
    第3 項、第450 條、第78條，判決如主文。
中    華    民    國    97    年    12    月    23    日
                  民事第二庭  審判長法  官  俞慧君
                                    法  官  陳玉曆
                                    法  官  王本源
以上正本證明與原本無異。
本件判決不得上訴。
中    華    民    國    97    年    12    月    25    日
                                    書記官  陳淑女


司法院資訊處製作；財團法人民間司法改革基金會備份。
